ACORDAO-COMPLETO-2416883

ACÓRDÃO 11192/2020 ATA 35/2020 - SEGUNDA CÂMARA

VISTOS, relatados e discutidos estes autos de pensão militar deferida, como ato de reversão, pela 3ª Região Militar junto ao Comando do Exército a partir do falecimento de Luiz Valdetar Gonçalves Medeiros;
	ACORDAM os Ministros do Tribunal de Contas da União, reunidos em Sessão da 2ª Câmara, nos termos do art. 71, III e IX, da Constituição de 1988, e dos arts. 1º, V, 39, II, e 45 da Lei nº 8.443, de 1992, além dos arts. 260, § 1º, e 262, § 2º, do RITCU, ante as razões expostas pelo Relator, em:
	9.1. promover a exclusão do ato de reversão da pensão militar à Peça 2 sob o n.º 10003428-08-2014-000519-6) no Sisac ou no e-Pessoal, em face de as informações sobre a reforma do instituidor e sobre o ato de reversão da pensão militar estarem em dissonância com as informações sobre o ato inicial da pensão militar sob o nº . 10003428-08-2012-000156-0;
	9.2. determinar que, no prazo de 15 (quinze) dias contados da ciência desta deliberação, a 3ª Região Militar junto ao Comando do Exército encaminhe a este Tribunal o novo ato de reversão da aludida pensão militar, sem as falhas indicadas nesta deliberação, para ser devidamente submetido à apreciação pelo TCU, na forma do art. 260, caput, do Regimento Interno do TCU; 
	9.3. enviar a cópia do presente Acórdão, com o Relatório e a Proposta de Deliberação, à 3ª Região Militar junto ao Comando do Exército, para ciência e efetivo cumprimento ao item 9.2 deste Acórdão; e
		9.4. arquivar o presente processo, sem prejuízo de promover o monitoramento da determinação proferida pelo item 9.2 deste Acórdão, representando ao TCU, se necessário.

Ato de pensão militar deferido pela 3ª Região Militar.

Segunda Câmara

3ª Região Militar junto ao Comando do Exército.

3. Interessadas: Ana Beatriz Gonçalves Borba (CPF XXX.728.960-XX); Rita Patrícia Schorn Gonçalves (CPF XXX.947.950-XX); Sandra Marisa Gonçalves de Campos (CPF XXX.350.360-XX).

13.1. Ministros presentes: Ana Arraes (Presidente) e Augusto Nardes.
13.2. Ministro-Substituto convocado: André Luís de Carvalho (Relator).

ANDRÉ DE CARVALHO

Trata-se de pensão militar deferida, como ato de reversão, pela 3ª Região Militar junto ao Comando do Exército a partir do falecimento de Luiz Valdetar Gonçalves Medeiros.
2.	Após a análise final do feito, a Auditora Federal Cristina Monken Mascarenhas lançou o seu parecer conclusivo à Peça 4, com a anuência, por delegação de competência, do diretor da unidade técnica (Peça 5) , nos seguintes termos:
	" (...) 3. Os procedimentos para exame, apreciação e registro de atos de pessoal encontram-se, atualmente, estabelecidos na Instrução Normativa - TCU 78/2018 e na Resolução - TCU 206/2007. Em seus arts. 4o, § 2o, e 3o, § 3o, respectivamente, essas normas dispõem que os atos de pessoal disponibilizados por meio do Sisac devem ser submetidos a crítica automatizada do próprio sistema, com base em parâmetros predefinidos.
	4.	Relativamente aos atos de concessão de pensão militar, as rotinas de crítica das informações cadastradas no Sisac foram elaboradas e validadas levando-se em conta as peculiaridades desses atos. Os itens de verificação do sistema compreendem prazos e fundamentos legais, assim como eventuais ocorrências de acumulação. Trata-se de verificações mais abrangentes, minuciosas e precisas do que aquelas que podem ser realizadas por mãos humanas, proporcionando um nível de segurança ainda maior.
	5.	Além da crítica automatizada, há verificação humana adicional no caso de haver alertas do sistema ou informações não formatadas, como esclarecimentos do gestor ou do controle interno. 
	6.	O valor da pensão instituída por Luiz Valdetar Gonçalves Medeiros é calculado com base no posto de Primeiro Tenente, posto superior ao que o militar ocupava na ativa, de Subtenente. 
	7.	A análise dos fundamentos legais da reforma do militar revela que o Sr. Luiz foi inicialmente reformado por limite de idade de permanência na reserva. Sua inativação data de 1984 (ato de alteração de reforma 10003371-07-2008-002861-2, considerado prejudicado por perda de objeto por este Tribunal) . Posteriormente, sua reforma foi alterada para reforma por incapacidade, concedendo mais um posto acima para cálculo dos proventos. 
	8.	E¿ importante salientar que esta Corte de Contas, recentemente, mudou o entendimento quanto a¿ possibilidade de o militar já¿ reformado por limite de idade para permanência na reserva receber um posto/graduação acima, para fins de proventos, por ocasião de sua reforma por incapacidade, amparada no art. 110 da Lei 6.880/1980, firmando entendimento de que apenas militares da ativa ou da reserva podem receber a majoração no posto/graduação, conforme texto da lei a seguir: 
	'Art. 110. O militar da ativa ou da reserva remunerada, julgado incapaz definitivamente por um dos motivos constantes dos incisos I e II do art. 108, será¿ reformado com a remuneração calculada com base no soldo correspondente ao grau hierárquico imediato ao que possuir ou que possuía na ativa, respectivamente:
	§ 1º Aplica-se o disposto neste artigo aos casos previstos nos itens III, IV e V do artigo 108, quando, verificada a incapacidade definitiva, for o militar considerado invalido, isto e¿, impossibilitado total e permanentemente para qualquer trabalho. 
	§ 2º Considera-se, para efeito deste artigo, grau hierárquico imediato: 
	a) o de Primeiro-Tenente, para Guarda-Marinha, Aspirante-a-oficial e Suboficial ou Subtenente; 
	b) o de Segundo-Tenente, para Primeiro-Sargento, Segundo-Sargento e Terceiro-Sargento; e 
	c) o de Terceiro-Sargento, para Cabo e demais praças constantes do Quadro a que se refere o artigo 16. 
	§ 3º Aos benefícios previstos neste artigo e seus parágrafos poderão ser acrescidos outros relativos a¿ remuneração, estabelecidos em leis especiais, desde que o militar, ao ser reformado, já¿ satisfaça às condições por elas exigidas.' 
	9.	Dessa forma, como o caso semelhante abordado no Acórdão 2225/2019-TCU-Plenáriolena¿rio, da Relatoria do Ministro Benjamin Zymler, entende-se que o benefício previsto no art. 110 da Lei 6.880/1980, expressamente dirigido ao militar da ativa ou da reserva remunerada, não alcança o militar reformado. 
	10. Logo, mesmo que a reforma, originária da pensão militar em estudo, tenha sido julgada prejudicada por perda de objeto, pelo novo entendimento desta Corte, esta reforma se encontra maculada por um vício que a torna ilegal, vício que se estende à pensão militar e a invalida, formando mérito de ilegalidade para o caso em estudo. 
	11. De acordo com todas as verificações realizadas para o ato de pensão instituída pelo Sr. Luiz, o ato em estudo deve receber parecer pela ilegalidade, devendo ser adequados os proventos para o posto de Segundo Tenente. 
	CONCLUSÃO 
	12. A abrangência e a profundidade das verificações levadas a efeito fundamentam convicção de ilegalidade do ato. Assim, cabe proposta no sentido de que seja considerado ilegal e seja negado o seu registro. 
	PROPOSTA DE ENCAMINHAMENTO
	13. Ante o exposto, propõe-se:
	a)	considerar ilegal o ato de concessão de pensão instituída por Luiz Valdetar Gonçalves Medeiros (CPF XXX.818.900-XX) , com fundamento nos arts. 71, inciso III, da Constituição Federal, 1º, inciso V, e 39, incisos I e II, da Lei 8.443/1992 e 260, § 1º e 5º, do Regimento Interno do Tribunal de Contas da União, bem como art. 7º, § 4º da IN 78/2018;
	b)	dispensar o ressarcimento das quantias indevidamente recebidas de boa-fé pelas interessadas, consoante o disposto no Enunciado 106 da Súmula da Jurisprudência do TCU; 
	c)	determinar ao Comando do Exército que: 
	c.1) no prazo de 15 (quinze) dias, a contar da ciência desta Deliberação, abstenha-se de realizar pagamentos decorrentes do ato impugnado, sujeitando-se a autoridade administrativa omissa à responsabilidade solidária, nos termos do art. 262, caput, do Regimento Interno/TCU; 
	c.2) dê ciência, no prazo de 15 (quinze) dias, a contar do recebimento da notificação deste Acórdão, às beneficiárias, encaminhando a este Tribunal, no prazo de 30 (trinta dias) , comprovante das referidas ciências; e 
	c.3) alerte as beneficiárias que o efeito suspensivo proveniente da interposição de possíveis recursos perante o TCU não as exime da devolução dos valores percebidos indevidamente após a respectiva notificação, caso os recursos não sejam providos. 
	d)	esclarecer à unidade de origem, com base no art. 262, § 2º, do Regimento Interno, que a concessão considerada ilegal poderá prosperar mediante a emissão e o encaminhamento a este Tribunal de novo ato concessório, livre das irregularidades apontadas nestes autos; 
	e)	determinar à Secretaria de Fiscalização de Pessoal que monitore o cumprimento das medidas indicada nos subitens c e d, representando a este Tribunal, caso necessário."
3.	Enfim, por intermédio do Exmo. Sr. Procurador Sérgio Ricardo Costa Caribé, o MPTCU anuiu à aludida proposta da unidade técnica, tendo consignado o seu parecer à Peça 6 nos seguintes termos: 
	"Trata-se da apreciação, para fins de registro, de ato de concessão de pensão militar emitido pela Terceira Região Militar.
	2. A proposta de encaminhamento da Secretaria de Fiscalização de Pessoal (Sefip) , em pareceres uniformes às peças 4 e 5, é pela ilegalidade do referido ato, em razão da concessão de mais de uma melhoria nos proventos do instituidor posteriormente ao seu desligamento, em desacordo com o art. 110 da Lei 6.880/1980, o que afetou o cálculo do benefício de pensão. 
	3. De fato, ao analisar o Caput do art. 110 da Lei 6.880/1980, com a redação dada pela Lei 7.580/1986, percebe-se que o mesmo dispõe expressamente que a melhoria de remuneração nele prevista aplica-se somente aos militares da ativa ou da reserva remunerada e deve ser calculada sempre com base no soldo correspondente ao grau hierárquico que o militar possuía na ativa, nos seguintes termos:
	'Art. 110. O militar da ativa ou da reserva remunerada, julgado incapaz definitivamente por um dos motivos constantes dos incisos I e II do art. 108, será reformado com a remuneração calculada com base no soldo correspondente ao grau hierárquico imediato ao que possuir ou que possuía na ativa, respectivamente.'
	4. Embora este Tribunal tenha adotado entendimento diverso acerca da matéria em alguns casos no passado, cabe ressaltar que por meio do Acórdão 2225/2019-TCU-Plenário, relatado pelo Ministro Benjamin Zymler, pacificou-se o entendimento no sentido de que a melhoria prevista no referido dispositivo não se aplica ao militar que já se encontra reformado no momento da invalidez.
	5. Importante frisar que tal exegese alinhou o entendimento desta Corte com a jurisprudência do Superior Tribunal de Justiça acerca da matéria, conforme se verifica na ementa transcrita abaixo da decisão proferida nos autos do Recurso Especial 1.784.347/RS, relatado pelo Ministro Herman Benjamin:
	'PROCESSUAL CIVIL. ADMINISTRATIVO. MILITAR REFORMADO POR ATINGIR A IDADE LIMITE NA RESERVA. INVALIDEZ SUPERVENIENTE À INATIVAÇÃO. REFORMA COM REMUNERAÇÃO CORRESPONDENTE AO GRAU HIERÁRQUICO IMEDIATO. IMPOSSIBILIDADE. SÚMULAS 7 E 83 DO STJ. 
	1. O art. 110 da Lei 6.880/1980 prevê o direito de o militar da ativa ou da reserva remunerada ser reformado com a remuneração calculada com base no soldo correspondente ao grau hierárquico imediato ao que possuir.
	2. O Tribunal de origem asseverou: 'o autor foi reformado ex officio em 21/05/2006, por ter atingido idade limite de permanência na reserva, nos termos do art. 106, I, d, da Lei n° 6.880/80. Pretende, agora, a melhoria da reforma para que seus proventos passem a ser calculados com base na remuneração do posto superior na inatividade, em razão da superveniência de moléstia que determina a sua invalidez (neoplasia maligna constatada em 04/01/2008) '.
	3. É inviável reanalisar a constatação das datas da reforma e da eclosão da moléstia, pois inarredável a revisão do conjunto probatório dos autos para afastar as premissas fáticas estabelecidas pelo acórdão recorrido. Aplica-se, portanto, o óbice da Súmula 7/STJ.
	4. Ao reconhecer que o direito ora pugnado alcança apenas os militares da ativa ou da reserva remunerada, não prevendo a possibilidade da alteração de proventos de militar reformado por atingir a idade limite na reserva, o Tribunal a quo decidiu em consonância com a jurisprudência do STJ, razão pela qual incide a Súmula 83 do STJ. Precedentes: REsp 1.381.724/RS, Relatora Ministra REGINA HELENA COSTA, PRIMEIRA TURMA, DJe 10/5/2017; e AgRg no REsp 1.539.940/RS, Relatora Ministra ASSUSETE MAGALHÃES, SEGUNDA TURMA, DJe 29/3/2016. 
	5. Recurso Especial não conhecido. (REsp 1784347/RS, Rel. Min. Herman Benjamin, Segunda Turma, julgado em 2/4/2019, DJe de 23/4/2019) '
	6. Ademais, cumpre registrar que em atenção aos princípios da segurança jurídica e da boa-fé, este Tribunal resguardou a situação daqueles servidores que foram destinatários do benefício do art. 110, § 1º, da Lei 6.880/1980, cujos atos concessórios foram apreciados por este TCU até a data de prolação do Acórdão 2225/2019-TCU-Plenário.
	7. In casu, verifica-se no ato que o militar foi beneficiado com duas melhorias nos proventos após o seu desligamento, o que contraria o entendimento acima mencionado. Por conseguinte, está irregular o cálculo do benefício de pensão, cujo ato deve ser apreciado pela ilegalidade.
	8. Ante o exposto, este membro do Ministério Público de Contas, em consonância com o encaminhamento proposto pela Unidade Técnica, entende que o ato da pensão militar em análise deve ser considerado ilegal e ter seu registro negado."
É o Relatório.

não há.

Procurador Sérgio Ricardo Costa Caribé.

PENSÃO MILITAR. informações sobre a reforma do instituidor e sobre o ato de reversão da pensão militar em dissonância com as informações sobre o ato inicial da pensão militar. EXCLUSÃO DO REFERIDO ATO DE REVERSÃO PARA A CORRETA EMISSÃO DE NOVO ATO. DETERMINAÇÕES.

PENSÃO MILITAR (PMIL)

Secretaria de Fiscalização de Pessoal (Sefip).

Trata-se de pensão militar deferida, como ato de reversão, pela 3ª Região Militar junto ao Comando do Exército sob as seguintes condições:
	Peça
	Instituidor
	Tipo de Ato
	Data do Óbito
	Beneficiários

	2
	Luiz Valdetar Gonçalves Medeiros
	Reversão
	22/7/2011
	- Ana Beatriz Gonçalves Borba, (filha, nascimento: 18/4/1938) ;
- Rita Patrícia Schorn Gonçalves
- Sandra Marisa Gonçalves de Campos

2.	De toda sorte, após a análise final do feito, a Sefip pugnou pela ilegalidade das pensões militares instituídas por Luiz Valdetar Gonçalves Medeiros (ato n.º 10003428-08-2014-000519-6) , ao vislumbrar que, a partir da verificação da incapacidade definitiva do então militar, não subsistiria o embasamento legal para o cálculo dos proventos de pensão pela suposta referência em dois ou mais níveis acima do então nível ostentado pelo militar na ativa, tendo o MPTCU anuído a essa proposta.
3.	Eis que o saudoso Luiz Valdetar Gonçalves Medeiros atuara como Subtenente e passou para a reserva remunerada com os proventos de Subtenente, tendo sido posteriormente reformado pelo limite de idade, mas, em 2008, teve o fundamento da reforma alterado para incapacidade, e, a partir daí, teria indevidamente passado a perceber a indigitada majoração nos seus proventos para o posto de 1º Tenente.
4.	Ocorre, contudo, que, tendo o ato inicial contado com a apreciação pela legalidade por meio do Acórdão 413/2015-TCU-Segunda Câmara no bojo do TC Processo 031.812/2014-7, as informações sobre a reforma do instituidor e sobre o ato de reversão da pensão militar estariam em frontal dissonância com as informações sobre o ato inicial da pensão militar sob o nº . 10003428-08-2012-000156-0.
5.	O TCU deve determinar, portanto, a exclusão do referido ato de reversão da pensão militar no Sisac ou no e-Pessoal, restituindo-o ao órgão de origem para que promova a nova apresentação do referido ato ao TCU a partir da efetiva correção de todas as suscitadas inconsistências.
Ante o exposto, pugno pela prolação do Acórdão ora submetido a este Colegiado.
TCU, Sala das Sessões, em tagDataSessao.
Ministro-Substituto ANDRÉ LUÍS DE CARVALHO 
Relator